---
title: "Lab6"
author: "Joel Jaquez, Luis Gonzalez, Fabian Morales"
date: "2026-04-10"
output: pdf_document
---

```{r setup, include=FALSE}
knitr::opts_chunk$set(echo = TRUE)
```

# Preprocesamiento de datos para KNN de Regresión

```{r librerias-c1}
library(dplyr)
library(readr)
library(tidyr)
library(caret)
library(ggplot2)
library(class)
```

```{r carga-datos-c1}
load("datos/listings.RData")
```

```{r preprocesamiento-c1}
listings_clean_comp <- listings %>%
  mutate(price = parse_number(price)) %>%
  select(-c(listing_url, scrape_id, picture_url, host_url,
            host_thumbnail_url, host_picture_url, description,
            neighborhood_overview, host_about, amenities))

# Seed y split 80/20 
set.seed(123)
total_filas  <- nrow(listings_clean_comp)
indice_train <- sample(1:total_filas, size = 0.8 * total_filas)
train_comp   <- listings_clean_comp[ indice_train, ]
test_comp    <- listings_clean_comp[-indice_train, ]

# filtros y variables 
# price, accommodates, bedrooms, bathrooms,
# number_of_reviews, review_scores_rating
train_modelo <- train_comp %>%
  filter(!is.na(price), price < 1000,
         !is.na(bedrooms), bedrooms <= 10,
         !is.na(bathrooms), !is.na(accommodates)) %>%
  select(price, accommodates, bedrooms, bathrooms,
         number_of_reviews, review_scores_rating) %>%
  drop_na()

test_modelo <- test_comp %>%
  filter(!is.na(price), price < 1000,
         !is.na(bedrooms), bedrooms <= 10,
         !is.na(bathrooms), !is.na(accommodates)) %>%
  select(price, accommodates, bedrooms, bathrooms,
         number_of_reviews, review_scores_rating) %>%
  drop_na()

cat("Filas entrenamiento:", nrow(train_modelo), "\n")
cat("Filas prueba:       ", nrow(test_modelo),  "\n")
```

# Actividad 1 - Modelo de Regresión usando KNN

```{r knn-modelo-c2}
# k inicial = raíz cuadrada de n (criterio estándar para KNN)
k_vecinos <- round(sqrt(nrow(train_modelo)), 0)
cat("Valor de k utilizado:", k_vecinos, "\n")

parametros <- expand.grid(k = k_vecinos)

modelo_knn <- train(
  price ~ .,
  data       = train_modelo,
  method     = "knn",
  preProcess = c("center", "scale"),
  tuneGrid   = parametros
)

print(modelo_knn)
```

Para el modelo de regresión con KNN se utilizó como punto de partida el criterio estándar de selección de k, tomando la raíz cuadrada del número de observaciones del conjunto de entrenamiento, lo que resultó en k=220 vecinos. El modelo fue entrenado con las 48,442 observaciones disponibles y las 5 variables predictoras: accommodates, bedrooms, bathrooms, number_of_reviews y review_scores_rating, aplicando normalización mediante centrado y escalado para garantizar que ninguna variable domine el cálculo de distancias por tener una escala mayor. Los resultados muestran un RMSE de 130.78, un R² de 0.4069 y un MAE de 91.13, lo que indica que en promedio el modelo se equivoca en aproximadamente 91 por noche al predecir el precio de una propiedad. El R² de 0.41 significa que el modelo logra explicar el 41% de la variabilidad del precio, un resultado moderado que es consistente con los modelos anteriores y refleja que el precio de una propiedad en Airbnb depende también de factores que no están capturados en estas variables numéricas, como el tipo de propiedad, la ubicación específica o las amenidades

```{r knn-prediccion-c2}
pred_knn <- predict(modelo_knn, newdata = test_modelo)

cat("RMSE:", round(RMSE(pred_knn, test_modelo$price), 2), "\n")
```

El RMSE obtenido al predecir sobre el conjunto de prueba fue de 130.89, valor prácticamente idéntico al RMSE de entrenamiento (130.78), lo cual es una señal positiva ya que indica que el modelo generaliza bien y no está sobreajustado a los datos con los que fue entrenado. En otras palabras, el modelo se comporta de manera consistente tanto con datos conocidos como con datos nuevos, que es exactamente lo que se busca en un modelo predictivo confiable.

```{r knn-grafico-c2}
df_resultados <- data.frame(
  Indice   = 1:length(test_modelo$price),
  Real     = test_modelo$price,
  Predicho = pred_knn
)

ggplot(df_resultados) +
  geom_point(aes(x = Indice, y = Real,     color = "Real"),
             size = 1, alpha = 0.5) +
  geom_point(aes(x = Indice, y = Predicho, color = "Predicho"),
             size = 1, alpha = 0.5) +
  scale_color_manual(values = c("Real" = "red", "Predicho" = "blue")) +
  labs(title    = "KNN Regresión: Valores Reales vs Predichos",
       subtitle = paste0("k = ", k_vecinos),
       x = "Índice de Observación",
       y = "Precio por Noche (USD)",
       color = "Serie") +
  theme_minimal()
```

El gráfico muestra la comparación entre los precios reales (rojo) y los predichos por el modelo KNN (azul) para las 12,173 observaciones del conjunto de prueba. Lo más notable es que los puntos azules forman una banda compacta concentrada principalmente entre 100 y 400, lo que revela una limitación característica de KNN con k grande: al promediar 220 vecinos, el modelo tiende a predecir valores cercanos a la media del precio y pierde capacidad para capturar los extremos. Esto se hace evidente al observar que los puntos rojos se dispersan ampliamente hasta los 1,000 por noche, mientras que las predicciones azules raramente superan los 500. En el rango de precios bajos y medios el modelo se comporta razonablemente bien, ya que ambas nubes de puntos se solapan con frecuencia, pero en el segmento de propiedades caras el modelo subestima consistentemente, lo cual es coherente con el RMSE de \$130.89 obtenido anteriormente.

# Actividad 2 - Análisis de Resultados

```{r knn-metricas-c3}
rmse_knn <- RMSE(pred_knn, test_modelo$price)
mae_knn  <- MAE(pred_knn,  test_modelo$price)
r2_knn   <- cor(pred_knn,  test_modelo$price)^2

cat("===== MÉTRICAS – KNN Regresión =====\n")
cat(sprintf("RMSE : $%.2f\n", rmse_knn))
cat(sprintf("MAE  : $%.2f\n", mae_knn))
cat(sprintf("R²   :  %.4f\n", r2_knn))
```

Las tres métricas obtenidas permiten evaluar con precisión el desempeño del modelo. El RMSE de 130.89 indica que, en promedio, las predicciones del modelo se desvían aproximadamente 131 del precio real por noche, siendo esta métrica especialmente sensible a los errores grandes, como los que ocurren con propiedades de precio muy alto. El MAE de 90.81 complementa este análisis al mostrar que el error típico sin penalizar los extremos es de casi 91, lo que significa que para propiedades de precio medio el modelo tiene un desempeño más aceptable de lo que sugiere el RMSE. Finalmente, el R² de 0.4141 indica que el modelo explica el 41.41% de la variabilidad del precio, dejando casi el 60% sin explicar. Esto no es sorprendente porque como se trabajó únicamente con 5 variables numéricas, cuando en realidad el precio de una propiedad en Airbnb está influenciado por muchos otros factores como la ubicación exacta, el tipo de propiedad o las amenidades disponibles. En general, el modelo tiene un desempeño moderado, comparable con los algoritmos evaluados en entregas anteriores, y su mayor debilidad está en la predicción de propiedades en los extremos del rango de precios.

```{r knn-residuos-c3}
residuos <- test_modelo$price - pred_knn

df_residuos <- data.frame(
  Real    = test_modelo$price,
  Residuo = residuos
)

ggplot(df_residuos, aes(x = Real, y = Residuo)) +
  geom_point(color = "red", size = 1.5, alpha = 0.4) +
  geom_hline(yintercept = 0, linetype = "dashed", color = "blue") +
  labs(title    = "Valores Reales vs Residuos - KNN Regresión",
       subtitle = paste0("k = ", k_vecinos),
       x = "Precio Real (USD/noche)",
       y = "Residuo (Real - Predicho)") +
  theme_minimal()
```

El gráfico de residuos revela un patrón muy claro y preocupante porque los errores no están distribuidos aleatoriamente alrededor de la línea de cero, sino que forman una banda diagonal que se abre progresivamente hacia la derecha. Esto significa que conforme el precio real de la propiedad aumenta, el modelo tiende a subestimar más y más, generando residuos positivos cada vez mayores. En propiedades con precios bajos, entre 0 y 250, los puntos se concentran cerca de la línea azul con errores relativamente pequeños y bastante negativos, lo que indica que en ese rango el modelo sobreestima ligeramente. A partir de los 500 por noche el patrón se invierte completamente y los residuos se vuelven fuertemente positivos, confirmando que el modelo no logra seguirle el ritmo a las propiedades más caras. Este comportamiento es una consecuencia directa de usar k=220 vecinos, ya que al promediar tantas observaciones el modelo queda anclado cerca de la media general del precio y pierde sensibilidad hacia los extremos. En conclusión, el modelo KNN funciona razonablemente bien para propiedades de precio medio pero falla sistemáticamente con el segmento premium, lo cual es una limitación importante para los objetivos de SmartStay Advisors.

## Actividad 3 - Comparacion

```{r comparacion-modelos-c4}
# Re-entrenar modelos anteriores con las MISMAS condiciones
# set.seed(123), 80/20, mismas 6 variables

# Regresión Lineal (Lab 3)
modelo_lineal <- lm(price ~ ., data = train_modelo)
pred_lineal   <- pmax(predict(modelo_lineal, newdata = test_modelo), 0)
rmse_lineal   <- RMSE(pred_lineal, test_modelo$price)
mae_lineal    <- MAE(pred_lineal,  test_modelo$price)
r2_lineal     <- cor(pred_lineal,  test_modelo$price)^2

# Árbol de Regresión profundidad 10 (mejor modelo Lab 4)
library(rpart)
arbol_comp <- rpart(price ~ ., data = train_modelo, method = "anova",
                    control = rpart.control(maxdepth = 10))
pred_arbol <- predict(arbol_comp, newdata = test_modelo)
rmse_arbol <- RMSE(pred_arbol, test_modelo$price)
mae_arbol  <- MAE(pred_arbol,  test_modelo$price)
r2_arbol   <- cor(pred_arbol,  test_modelo$price)^2

# Naive Bayes (Lab 5)
library(e1071)
discretizar <- function(df) {
  df %>% mutate(
    accommodates_d = cut(accommodates, c(0,2,4,6,Inf),
                         labels=c("1-2","3-4","5-6","7+")),
    bedrooms_d     = cut(bedrooms,     c(0,1,2,3,Inf),
                         labels=c("1","2","3","4+")),
    bathrooms_d    = cut(bathrooms,    c(0,1,2,3,Inf),
                         labels=c("1","2","3","4+")),
    reviews_d      = cut(number_of_reviews, c(-1,0,10,50,Inf),
                         labels=c("0","1-10","11-50","50+")),
    rating_d       = cut(review_scores_rating, c(0,60,80,90,100),
                         labels=c("bajo","medio","alto","excelente"))
  )
}

train_nb <- discretizar(train_modelo)
test_nb  <- discretizar(test_modelo)
price_breaks <- quantile(train_nb$price, probs = seq(0,1,by=0.05))
train_nb$price_bin <- cut(train_nb$price, breaks=price_breaks,
                          include.lowest=TRUE, labels=FALSE)
bin_midpoints <- sapply(1:(length(price_breaks)-1), function(i)
  (price_breaks[i]+price_breaks[i+1])/2)
features_nb <- c("accommodates_d","bedrooms_d","bathrooms_d",
                 "reviews_d","rating_d")
nb_comp     <- naiveBayes(x=train_nb[,features_nb],
                           y=as.factor(train_nb$price_bin))
pred_bin_nb <- predict(nb_comp, newdata=test_nb[,features_nb])
pred_bin_num <- pmin(pmax(as.numeric(as.character(pred_bin_nb)),1),
                     length(bin_midpoints))
pred_nb      <- bin_midpoints[pred_bin_num]
rmse_nb      <- sqrt(mean((test_modelo$price - pred_nb)^2, na.rm=TRUE))
mae_nb       <- mean(abs(test_modelo$price - pred_nb), na.rm=TRUE)
r2_nb        <- cor(test_modelo$price, pred_nb, use="complete.obs")^2
```

```{r comparacion-tabla-c4}
comparacion_reg <- data.frame(
  Modelo = c("Regresión Lineal", 
             "Árbol Regresión (prof.10)",
             "Naive Bayes",
             "KNN (k=220)"),
  RMSE   = round(c(rmse_lineal, rmse_arbol, rmse_nb, rmse_knn), 2),
  MAE    = round(c(mae_lineal,  mae_arbol,  mae_nb,  mae_knn),  2),
  R2     = round(c(r2_lineal,   r2_arbol,   r2_nb,   r2_knn),   4)
)

print(comparacion_reg)
```

```{r comparacion-grafico-c4}
ggplot(comparacion_reg, 
       aes(x = reorder(Modelo, RMSE), y = RMSE, fill = Modelo)) +
  geom_col(show.legend = FALSE, width = 0.6) +
  geom_text(aes(label = paste0("$", RMSE)), 
            hjust = -0.1, fontface = "bold") +
  coord_flip() +
  labs(title    = "Comparación de RMSE – Modelos de Regresión",
       subtitle = "Menor RMSE = mejor predicción del precio",
       x = NULL, y = "RMSE (USD)") +
  theme_minimal()
```

La comparación entre los cuatro modelos de regresión evaluados bajo las mismas condiciones muestra que KNN con k=220 es el algoritmo que mejor predice el precio por noche de las propiedades, obteniendo el menor RMSE de \$130.89, el menor MAE de \$90.81 y el mayor R² de 0.4141. Esto significa que KNN logra explicar el 41.41% de la variabilidad del precio, superando a todos los modelos anteriores. En segundo lugar queda la Regresión Lineal con un RMSE de \$136.11 y R² de 0.3659, un resultado competitivo considerando su simplicidad. El Árbol de Regresión con profundidad 10 queda en tercer lugar con RMSE de \$137.40 y R² de 0.3535, resultado que llama la atención ya que en el Lab 4 superaba a la Regresión Lineal cuando tenía acceso a todas las variables numéricas del dataset, pero al restringirse a las mismas 6 variables pierde esa ventaja. Finalmente, Naive Bayes es claramente el peor regresor con un RMSE de \$194.25 y R² de apenas 0.3428, lo cual era esperado dado que fue diseñado para clasificación y no para predicción de valores continuos. En conclusión, KNN es el mejor modelo de regresión hasta el momento para estimar el precio de propiedades en Airbnb bajo estas condiciones, aunque su ventaja sobre la Regresión Lineal es moderada y viene acompañada de un costo computacional considerablemente mayor.

# Actividad 4 - Modelo de Clasificación KNN.

```{r}
precios_validos <- listings_clean_comp %>%
  filter(!is.na(price), price > 0, price < 1000) %>%
  pull(price)
q33 <- quantile(precios_validos, 0.33)
q66 <- quantile(precios_validos, 0.67)  # 0.67 no 0.66, igual que Lab 4

cat("Cortes de categoría:\n")
cat("Barata  : precio <=", q33, "\n")
cat("Media   : precio entre", q33, "y", q66, "\n")
cat("Cara    : precio >", q66, "\n")


train_clas <- train_modelo %>%
  mutate(categoria = case_when(
    price <= q33 ~ "barata",
    price <= q66 ~ "media",
    TRUE         ~ "cara"
  ) %>% as.factor()) %>%
  select(-price)

test_clas <- test_modelo %>%
  mutate(categoria = case_when(
    price <= q33 ~ "barata",
    price <= q66 ~ "media",
    TRUE         ~ "cara"
  ) %>% as.factor()) %>%
  select(-price)

cat("\nDistribución en entrenamiento:\n")
print(table(train_clas$categoria))
cat("\nDistribución en prueba:\n")
print(table(test_clas$categoria))


k_clas <- round(sqrt(nrow(train_clas)), 0)
cat("\nValor de k utilizado:", k_clas, "\n")

parametros_clas <- expand.grid(k = k_clas)

modelo_knn_clas <- train(
  categoria ~ .,
  data       = train_clas,
  method     = "knn",
  preProcess = c("center", "scale"),
  tuneGrid   = parametros_clas
)

print(modelo_knn_clas)
```

Conclusión del Modelo de Clasificación KNN (k=220) El modelo de clasificación KNN con k=220 alcanzó un Accuracy de 58.69% y un Kappa de 0.38, lo que representa un desempeño moderado. Dado que hay tres clases aproximadamente balanceadas, un clasificador aleatorio obtendría 33%, por lo que el modelo sí aporta valor predictivo real.

# Actividad 5 - Predicción con conjunto de prueba y eficiencia.

```{r}
pred_knn_clas <- predict(modelo_knn_clas, newdata = test_clas)


accuracy_clas <- mean(pred_knn_clas == test_clas$categoria)
cat("===== MÉTRICAS – KNN Clasificación (k=220) =====\n")
cat(sprintf("Accuracy : %.4f (%.2f%%)\n", accuracy_clas, accuracy_clas * 100))


library(caret)
cm <- confusionMatrix(pred_knn_clas, test_clas$categoria)
print(cm)
```

El modelo muestra un desempeño aceptable en los extremos del rango de precios, clasificando correctamente el 71.00% de las propiedades "cara" y el 70.04% de las "barata", con especificidades superiores al 78% en ambos casos.

Sin embargo, la clase "media" representa la mayor debilidad del modelo, con una sensibilidad de apenas 36.99%, lo que significa que menos de 4 de cada 10 propiedades de precio medio son clasificadas correctamente. La mayoría de estos errores corresponden a confusiones con la clase "barata".


# Actividad 6 - Matriz de Confusión
```{r knn-confusion-c6}
# Visualización de la matriz de confusión
as.data.frame(cm$table) %>%
  ggplot(aes(x = Reference, y = Prediction, fill = Freq)) +
  geom_tile(color = "white") +
  geom_text(aes(label = Freq), fontface = "bold", size = 6) +
  scale_fill_gradient(low = "#E3F2FD", high = "#1565C0") +
  labs(title    = "Matriz de Confusión – KNN Clasificación",
       subtitle = "Filas = predicción | Columnas = valor real",
       x = "Categoría real", y = "Categoría predicha") +
  theme_minimal()
```
La matriz de confusión deja ver con claridad dónde el modelo acierta y dónde falla. La diagonal principal muestra los aciertos: 2,810 propiedades baratas, 2,921 caras y 1,496 medias clasificadas correctamente. Sin embargo, los números fuera de la diagonal cuentan algo muy distinto dependiendo de la categoría, por ejemplo en la clase donde el modelo se equivoca menos es cara, con apenas 1,196 errores sobre 4,117 propiedades reales, lo que representa una tasa de error del 29.05%. Le sigue muy de cerca barata con 1,202 errores y una tasa del 29.96%, lo que indica que ambos extremos del mercado son razonablemente identificables para el modelo. La categoría donde el algoritmo falla más es media, con 2,548 errores sobre 4,044 propiedades reales, una tasa de error cercana al 63%, lo cual significa que el modelo clasifica incorrectamente casi 2 de cada 3 propiedades de precio medio, confundiéndolas principalmente con baratas (1,303 casos) y caras (1,245 casos). Desde la perspectiva de SmartStay Advisors, el error más grave es clasificar 435 propiedades caras como baratas, ya que implicaría recomendar al cliente una propiedad muy por encima de su presupuesto, afectando directamente la confianza en el servicio. En contraste, confundir propiedades medias con cualquiera de los otros dos segmentos es menos crítico económicamente, aunque sigue siendo una limitación importante del modelo.

```{r knn-errores-c6}
# Tasa de error por clase
errores_knn <- data.frame(
  Clase = c("Barata", "Cara", "Media"),
  Correctos = c(cm$table[1,1], cm$table[2,2], cm$table[3,3]),
  Errores_total = c(
    sum(cm$table[1,]) - cm$table[1,1],
    sum(cm$table[2,]) - cm$table[2,2],
    sum(cm$table[3,]) - cm$table[3,3]
  )
)

errores_knn$Tasa_error <- round(
  errores_knn$Errores_total /
  (errores_knn$Correctos + errores_knn$Errores_total) * 100, 2)

print(errores_knn)

ggplot(errores_knn, aes(x = Clase, y = Tasa_error, fill = Clase)) +
  geom_col(show.legend = FALSE, width = 0.6) +
  geom_text(aes(label = paste0(Tasa_error, "%")),
            vjust = -0.5, fontface = "bold") +
  scale_fill_manual(values = c("Barata" = "#4CAF50",
                               "Cara"   = "#FF9800",
                               "Media"  = "#F44336")) +
  labs(title = "Tasa de error por categoría – KNN Clasificación",
       x = "Categoría", y = "% de errores") +
  theme_minimal()
```
El gráfico de tasas de error confirma y cuantifica lo observado en la matriz de confusión. La categoría donde el modelo se equivoca menos es cara con un 35.12% de error, lo que tiene sentido ya que las propiedades de precio alto tienden a tener características más distintivas y fáciles de identificar para el algoritmo. Le sigue barata con un 38.21%, un resultado similar que refleja que los extremos del mercado son más reconocibles. La categoría media es claramente el problema del modelo con una tasa de error del 52.1%, es decir, el algoritmo falla en más de la mitad de las propiedades de precio intermedio. Esto es un patrón esperado y consistente con lo visto en los modelos de clasificación de laboratorios anteriores, donde la categoría media siempre fue la más difícil de clasificar correctamente porque sus características se solapan con las de los otros dos segmentos. Una propiedad de precio medio puede tener la capacidad de una barata pero los baños de una cara, o viceversa, lo que hace que KNN, al basarse en distancias, no logre separar con claridad esta zona del mercado. En conclusión, el modelo es más confiable para identificar los extremos del mercado que para el segmento intermedio, lo cual es una limitación relevante para SmartStay Advisors al momento de clasificar propiedades en ese rango de precios.

# Actividad 7 - ¿Modelo sobreajustado?
```{r knn-overfit-c7}
# Predecir sobre el conjunto de ENTRENAMIENTO para comparar
pred_train_clas <- predict(modelo_knn_clas, newdata = train_clas)

cm_train <- confusionMatrix(pred_train_clas, train_clas$categoria)

# Comparar accuracy train vs test
acc_train   <- round(cm_train$overall["Accuracy"] * 100, 2)
acc_test    <- round(cm$overall["Accuracy"]        * 100, 2)
kappa_train <- round(cm_train$overall["Kappa"], 4)
kappa_test  <- round(cm$overall["Kappa"],       4)

comparacion_ov <- data.frame(
  Conjunto = c("Entrenamiento", "Prueba"),
  Accuracy = c(acc_train, acc_test),
  Kappa    = c(kappa_train, kappa_test)
)

print(comparacion_ov)

ggplot(comparacion_ov, aes(x = Conjunto, y = Accuracy, fill = Conjunto)) +
  geom_col(show.legend = FALSE, width = 0.5) +
  geom_text(aes(label = paste0(Accuracy, "%")),
            vjust = -0.5, fontface = "bold", size = 5) +
  scale_fill_manual(values = c("Entrenamiento" = "#2196F3",
                               "Prueba"        = "#FF9800")) +
  labs(title    = "Accuracy – Entrenamiento vs Prueba",
       subtitle = "KNN Clasificación",
       x = NULL, y = "Accuracy (%)") +
  ylim(0, 100) +
  theme_minimal()
```
El análisis de sobreajuste muestra un resultado muy claro y es que el modelo no está sobreajustado. El Accuracy en entrenamiento es de 59.18% y en prueba de 59.37%, una diferencia de apenas 0.19 puntos porcentuales que es prácticamente insignificante. En un modelo sobreajustado se esperaría ver un Accuracy muy alto en entrenamiento, por ejemplo 90% o más, y uno considerablemente menor en prueba, porque el modelo habría memorizado los datos de entrenamiento sin aprender a generalizar. Aquí ocurre exactamente lo contrario ya que ambos valores son casi idénticos y además el conjunto de prueba tiene un Accuracy ligeramente mayor que el de entrenamiento, lo cual es una señal de que el modelo generaliza de forma estable y consistente. Esto tiene sentido considerando que se usó k=220 vecinos, un valor bastante alto que obliga al modelo a promediar muchas observaciones antes de tomar una decisión, lo que actúa como un regularizador natural que evita que el modelo se ajuste demasiado a los datos de entrenamiento. Lo que sí se puede observar es que el rendimiento general de 59% en ambos conjuntos es modesto, lo que sugiere que el modelo no está sobreajustado sino que simplemente tiene una capacidad limitada para separar las tres categorías de precio con las variables disponibles.